最高法院刑事判決　　　　　　　　　　　　　　　九十三年度台上字第三四一五號
　　上　訴　人　台灣高等法院台南分院檢察署檢察官
　　被　　　告　甲○○
右上訴人因被告賄選案件，不服台灣高等法院台南分院中華民國九十三年四月八日第
二審更審判決（九十三年度選上更(一)字第五五號，起訴案號：台灣雲林地方法院檢察
署九十一年度選偵字第六、八︽原判決誤為同年度選偵字第七號︾、三０號），提起
上訴，本院判決如左：
    主  文
原判決撤銷，發回台灣高等法院台南分院。
    理  由
本件原判決以公訴意旨略稱：被告甲○○前因違反懲治盜匪條例案件，經法院判處有
期徒刑十二年確定，於民國九十年八月九日假釋期滿。猶不知警惕，於競選雲林縣第
十五屆第一選區（含斗六市、林內鄉與莿桐鄉）之縣議員時，竟與其父李龍雄、斗六
市重光里里長王世全及該里黃瑞發等多名鄰長與不知名之男子多人，共同基於賄選之
概括犯意聯絡與行為分擔，而於九十一年一月初某日，由李龍雄交付大同醬油螺陽情
禮盒五百一十盒（每盒內裝有螺昌蔭油、大同牌蔭油膏各一瓶），予重光里之里長王
世全，透過該里之行政系統，發給該里十四鄰之鄰長，再由鄰長轉交予各該鄰之里民
每戶一盒。李龍雄並於同年月十五日前後，於孫高金蓮在斗六市重光里二鄰重光三十
七號住處，另行交付孫高金蓮螺陽情醬油禮盒一盒，並要孫高金蓮在縣議員選舉時投
票予甲○○。又於九十一年一月十一日二十三時許，甲○○在斗六市○○里○○路五
之十六號張孟瑜住處附近，向王世全說：「家裡有人在找你，你回去家裡」等語，王
世全於開車返回家中之產業道路上，有坐了二個不知名男子之一部自小客車停於路旁
，該坐於駕駛座旁之男子於王世全扺達時，下車走向王世全，由駕駛座旁之車門丟進
一包物品，並向王世全比五之手勢，王世全回家後清點，有新台幣（下同）一千元與
五百元的紙幣約五十餘萬元，即以里內之電話聯絡簿為計算基礎，將一至十四鄰各鄰
之賄選款項，透過該里之行政系統，交付予該里一至十四鄰之鄰長，再由鄰長轉交予
各該鄰之里民，每票五百元，而對斗六市重光里一至十四鄰有投票權之里民，行求並
交付賄賂，受賄有投票權之選民超過千人，因認被告連續涉犯公職人員選舉罷免法第
九十條之一第一項之投票行賄罪嫌云云。惟經審理結果，認為不能證明被告犯罪，因
而撤銷第一審論處被告以對於有投票權之人，交付賄賂，而約其為一定之行使罪刑之
判決，改判諭知被告無罪，固非無見。
惟查：（一）客觀上為法院認定事實及適用法律之基礎之證據雖已調查，而其內容尚
未明瞭者，即與未經調查無異，如遽行判決，仍屬應於審判期日調查之證據而未予調
查。原判決理由五之(六)雖說明：證人王世全於檢察官偵查中證述被告託人交款，要其
交付賄賂之證述情節並不明確，另除證人劉麗靜及游秋雲二人之偵訊筆錄略有關於金
錢之記載外，並無其他證據資料足資佐證等旨（原判決第十二頁第十至十二行）。惟
證人王世全於九十一年三月七日，經警方提示同年一月十一日二十三時七分許，以0
000000000號電話號碼打給證人王世全之通信監察譯文表時，證稱：前開行
動電話之持有人係被告，其於電話中問伊人在何處，經告以正在張明政家中後，被告
乃前來找伊，嗣兩人同至張孟瑜之住處，未久，被告表示要離去，並告以：「家裡有
人在找你，你回去家裏」云云，伊開車返家，於快至居家附近之產業道路上，有一部
內坐兩人之不詳車號之自小客車在等伊，乘坐於駕駛座旁之人見伊車停下，交給伊一
包內放紙鈔之牛皮紙袋。伊回家後，取出紙袋，見有千元鈔及五百元鈔，約有五十萬
餘元，係作為發放重光里內一至十四鄰的選舉人，每人五百元所用，故伊依里內電話
聯絡簿所記載，按各戶選舉人數，於九十一年元月十四日傍晚五至七時，將金額轉送
至各鄰鄰長處，由鄰長轉發給各選舉人，如鄰長不在，即交給其家人收取，並告知係
被告所發，每票五百元，因甲○○叫拿錢給伊之人對伊比五之手勢，故伊認被告要伊
對重光里內一至十四鄰之選舉人，每位發放五百元之賄選金；嗣於檢察官偵查時仍供
以：被告要伊回家後，即有人以內裝千元及五百元鈔之紙袋交付。因重光里投票人數
為一千九百七十三票，扣除十五、十六及十七鄰之八十一、二百八十五及一百五十五
票後，共一千四百五十二票，乘以每票五百元，共七十二萬六千元，伊收到錢後，因
按鄰數裝袋費時，故於翌日始交付各鄰鄰長轉發，但嗣有人退款各等語（見九十一年
度監報字第二一號卷第八至九頁、十一頁背面、九十一年度選偵字第六號卷第一九九
頁背面至二０三頁背面），且證人張明政於同年一月十日警詢時證謂：九十一年一月
十一日二十三時七分許，里長王世全在伊家中時，被告曾來找過王世全；證人張孟瑜
於同日警詢時證以：九十一年元月十一日晚間，王世全與被告先後到達張明政之住宅
，伊回家時，曾邀請王世全等人至伊家中，故伊返家後，於凌晨零時許（經比對時間
是九十一年元月十二日零時三十一分十八秒）打電話給王世全，問其是否前來，王世
全應允，隨後王世全與被告即至伊宅中，三人閒聊後，王世全與被告即離去；證人劉
麗靜於九十一年一月二十四日檢察官偵訊時供稱：「（有無收到錢）叫我公公還給他
們，但我不知他還給誰。」、「（還多少？）我、公公、婆婆及先生共四票還給他。
」；游秋雲於同日偵訊時：「我不敢要，拿去還，到他們服務處還，那陌生人我不認
識他。」、「（還多少？）五百元，因我一個人一個。」各等語相符（見九十一年度
選偵字第六號卷第一四二頁至一四三頁），復有被告於九十一年一月十一日二十三時
七分許，以0000000000號撥打證人王世全之0000000000號電話
及張孟瑜於同年月十二日零時三十一分十八秒，以0000000000號撥打00
00000000號電話之通聯紀錄一紙足資佐證（見九十一年度監報字第二一號卷
）。果證人王世全、張明政、張孟瑜、劉麗靜及游秋雲等五人所證及前開通聯紀錄所
載無訛，似足認證人王世全於九十一年一月十一日在張明政、張孟瑜家中與被告見面
後，嗣依被告所言，於返家時，自不詳姓名者取得款項，並按被告之指示，以每選舉
人五百元之代價，交由重光里各鄰鄰長轉發，而證人劉麗靜、游秋雲於取得賄選金後
，又予退還。得否謂證人王世全前開證述並未明確，饒有研求之餘地。至證人劉麗靜
及游秋雲於第一審調查時雖否認其上開陳述（見第一審卷(一)第九十三頁背面、第一一
八頁背面），惟彼等於為前揭證言後，均補稱：不欲再有麻煩及事端等語（見九十一
年度選偵字第六號卷第一四三頁），則證人劉麗靜等二人是否為免己身亦有刑責，乃
於第一審故為不同之陳述，其實情為何，既關係被告有無上述犯行之認定，自有詳加
調查，釐清真相之必要，原判決就證人王世全於警詢不利被告之證述，究竟如何不足
採取，未說明其取捨之心證理由；又就證人劉麗靜及游秋雲所以於第一審法院翻異，
是否另有隱情，未詳加勾稽，深入究明，遽行判決，即有證據之調查未盡及判決理由
不備之違法。（二）按刑事訴訟法第一百條之一第一項規定，詢問被告，應全程連續
錄音；必要時，並應全程連續錄影。考其立法目的，在於建立詢問筆錄之公信力，並
擔保詢問程序之合法正當；亦即在於擔保犯罪嫌疑人對於詢問之陳述，係出於自由意
思及筆錄所載內容與其陳述相符。原判決理由五之(一)又說明：第一審勘驗九十一年一
月二十三日證人王世全之偵訊錄音帶結果，認「選偵六號關於證人所述說醬油禮盒是
李龍雄在登記參選前帶（載）來給證人不是四百盒，有五百一十戶透過行政系統去發
放之證詞，是檢察官陳述後記載，沒有聽到證人所說上開證詞。」等情，因以證人王
世全該部分之證述，與錄音帶之內容顯有不符之處，依上開規定，該不符之筆錄即不
作為證據等旨（原判決第五頁倒數第九行至倒數第五行）。惟證人王世全於第一審法
院調查時，已供明：其於檢察官偵查時之陳述，係出於自由意思，該筆錄乃依其陳述
之內容而為記載等語（見第一審卷第八十頁正背面），果證人王世全此部分所證無訛
，其前開受訊問之程序既為合法正當，且出於其自由意思，而該筆錄所載內容又與其
陳述相符，能否謂即有違反刑事訴訟法第一百條之一第一項規定之立法目的，即有研
求之餘地，原判決未說明證人王世全此部分所供，不足採取之依據為何，遽認被告所
辯應屬有據，亦有判決理由不備之違誤。以上或為上訴意旨所指摘，或為本院得依職
權調查之事項，為有理由，應認原判決仍有撤銷發回之原因。
據上論結，應依刑事訴訟法第三百九十七條、第四百零一條，判決如主文。
中　　　華　　　民　　　國　　九十三　　年　　　七　　　月　　　七　　　日
                              最高法院刑事第九庭
                                  審判長法官  林　增　福
                                        法官  邵　燕　玲
                                        法官  陳　世　雄
                                        法官  張　春　福
                                        法官  吳　三　龍
      右正本證明與原本無異
                                              書  記  官
中　　　華　　　民　　　國　　九十三　　年　　　七　　　月　　 十三 　　日
                                                                        Ａ
